ACORDAO-COMPLETO-2536744

ACÓRDÃO 3026/2022 ATA 17/2022 - PRIMEIRA CÂMARA

VISTOS, relatados e discutidos estes autos que tratam de recurso de reconsideração interposto pelo Sr. Cláudio Fernando Brayer Pereira, ex-Prefeito Municipal de Santa Vitória do Pamar/RS, contra o Acórdão 1147/2021-TCU-Primeira Câmara;
ACORDAM os Ministros do Tribunal de Contas da União, reunidos em Sessão da 1ª Câmara, ante as razões expostas pelo Relator, em:
9.1 conhecer do presente recurso de reconsideração para, no mérito, negar-lhe provimento;
9.2. dar ciência do presente acórdão, assim como do relatório e do voto que o fundamentam, ao recorrente.

Recurso de reconsideração interposto contra o Acórdão 1.147/2021-Primeira Câmara, por meio do qual o responsável teve suas contas julgadas irregulares, foi condenado em débito e recebeu multa ante a ausência de comprovação da regular aplicação dos recursos oriundos de convênio.

Primeira Câmara

Município de Santa Vitória do Palmar/RS.

3. Interessados/Responsáveis/Recorrentes:
3.1. Interessado: Ministério da Cultura (extinto).
3.2. Responsável: Cláudio Fernando Brayer Pereira (XXX.879.050-XX).
3.3. Recorrente: Cláudio Fernando Brayer Pereira (XXX.879.050-XX).

13.1. Ministros presentes: Walton Alencar Rodrigues (Presidente), Benjamin Zymler, Vital do Rêgo (Relator) e Jorge Oliveira.

ACORDAO-COMPLETO-2540984

Acórdão 4194/2022 - Primeira Câmara

VITAL DO RÊGO

Ministro Jorge Oliveira.

Tratam os presentes autos de recurso de reconsideração interposto por Cláudio Fernando Brayer Pereira, ex-Prefeito Municipal de Santa Vitória do Pamar/RS, contra o Acórdão 1147/2021-TCU-Primeira Câmara.
2.	Adoto como parte do relatório a instrução de mérito elaborada no âmbito da Secretaria de Recursos (peça 108) , transcrita a seguir, a qual contou com a anuência do diretor daquela unidade (peça 109) :
INTRODUÇÃO
1.	Trata-se de recurso de reconsideração interposto por Cláudio Fernando Brayer Pereira, ex-Prefeito Municipal de Santa Vitória do Pamar/RS (peça 78) contra o Acórdão 1147/2021-TCU-Primeira Câmara (peça 74) . 
1.1. 	A deliberação recorrida apresenta o seguinte teor (itens assinados em negrito representam a concessão de efeito suspensivo recursal) : 
 (...) 
ACORDAM os ministros do Tribunal de Contas da União, reunidos em sessão da 1ª Câmara, ante as razões expostas pelo relator e de acordo com os pareceres nos autos, com fundamento nos arts. 1º, inciso I; 16, inciso III, alíneas "b" e "c", e § 3º; 19; 23, inciso III; 26; 28, inciso II; e 57 da Lei 8.443/1992 e nos arts. 1º, inciso I; 209, incisos II e III e § 7º; 210; 214, inciso III; 217; e 267 do Regimento Interno, em:
9.1. julgar irregulares estas contas especiais;
9.2. condenar Cláudio Fernando Brayer Pereira ao pagamento ao Fundo Nacional de Cultura das quantias a seguir indicadas, atualizadas monetariamente e acrescidas de juros de mora a contar das datas abaixo especificadas até o efetivo recolhimento, na forma da legislação em vigor:
Valor (R$) 	Data
9.476,65	2/4/2007
19.650,00	2/4/2007
38.700,00	23/6/2008
11.300,00	23/6/2008
9.3. aplicar a Cláudio Fernando Brayer Pereira multa de R$ 20.000,00 (vinte mil reais) , a ser recolhida ao Tesouro Nacional atualizada monetariamente da data deste Acórdão até a do efetivo recolhimento, na forma da legislação em vigor, se paga após o vencimento do prazo abaixo fixado;
9.4. fixar ao responsável prazo de 15 (quinze) dias, a contar da notificação, para comprovar, perante este Tribunal, o recolhimento das quantias indicadas nos itens 9.2 e 9.3;
9.5. autorizar, desde já, a cobrança judicial das dívidas, caso não atendida a notificação;
9.6. autorizar, caso venha a ser solicitado, o pagamento das dívidas em até 36 (trinta em seis) parcelas mensais consecutivas, a primeira a ser paga no prazo acima fixado e as demais, a cada 30 (trinta) dias a contar da parcela anterior, com incidência, sobre cada valor mensal atualizado monetariamente, de juros de mora, na forma da legislação em vigor, e alertar ao responsável que a falta de comprovação do recolhimento de qualquer parcela importará no vencimento antecipado do saldo devedor;
9.7. enviar cópia deste Acórdão à Secretaria Especial de Cultura, à Secretaria Federal de Controle Interno, ao Procurador-Chefe da Procuradoria da República no Estado do Rio Grande do Sul e ao responsável, para ciência e/ou providências, com a informação de que o inteiro teor da deliberação, bem como do relatório e do voto que a fundamentaram, está disponível para consulta no endereço www.tcu.gov.br/acordaos, além de esclarecer que, caso requerido, o TCU poderá fornecer as correspondentes cópias, em mídia impressa, aos interessados e ao responsável.
HISTÓRICO
2.	O Ministério da Cultura (MinC) instaurou processo de Tomada de Contas Especial (TCE) em desfavor do ex-Prefeito Municipal de Santa Vitória do Pamar/RS, Cláudio Fernando Brayer Pereira (gestões 2005-2008 e 2009-2011) , em razão da não comprovação da regular aplicação dos recursos oriundos do Convênio 70/2006-MinC/FNC, com o objetivo de implantar o projeto "Ponto de Cultura Pindorama", para propiciar o acesso da população local aos meios de fruição, produção e formação cultural (peça 3, p. 80-94) .
2.1.	Para tanto, foram transferidos recursos federais no montante de R$ 90.000,00 (ordens bancárias à peça 3, p. 106, p. 108, p. 118 e p. 120) . Foram encaminhadas por parte do convenente duas prestações de contas parciais (peça 3, p. 126-181 e p. 226-256) . No entanto, por restarem pendências quanto à comprovação de aplicação sobre a integralidade dos recursos, foram realizadas diligências (peça 3, p. 182 e p. 272-273) que, ao final, se mostraram insuficientes. 
2.2.	Dessa forma, após o processamento da TCE em sua fase interna (peças 1-5) , coube à Secretaria de Controle Externo de Tomada de Contas Especial (Secex/TCE) a instrução do feito ocasião em que propôs a citação do mencionado prefeito (peças 7-9) . Sobrevieram as alegações de defesa de Cláudio Pereira às peças 31-35 as quais foram rejeitadas por aquela unidade técnica com proposta de que suas contas fossem julgadas irregulares com imputação de débito (peças 36-38) .
2.3.	Em seu parecer, o Ministério Público junto a este Tribunal (MP/TCU) divergiu do encaminhamento entendendo que havia a necessidade de saneamento dos autos, nos seguintes termos (peça 39, p. 2) :
 (...) 
13. Ante o exposto, tendo em vista os princípios do devido processo legal, do contraditório e da ampla defesa, este representante do Ministério Público de Contas manifesta-se, preliminarmente, no sentido de que seja promovida nova citação de Cláudio Fernando Brayer Pereira, desta feita informando que a irregularidade apurada nestes autos, consistente na não comprovação da regular aplicação da integralidade dos recursos públicos federais transferidos por meio do Convênio nº 70/2006, decorre não apenas da ausência da documentação relativa ao material gráfico e de divulgação das atividades pactuadas, mas também da ausência dos comprovantes das despesas informadas nas prestações de contas parciais.
2.4.	Mediante despacho, a relatora a quo, Ministra Ana Arraes, acolheu o parecer ministerial e determinou a realização de diligência nos termos materializados no ofício à peça 41. Assim, sobrevieram aos autos os elementos juntados às peças 43 e 45-52.
2.5.	A Secex/TCE, ao analisar os novos elementos, propôs que fosse renovada a citação de Cláudio Pereira (peça 54-56) : 
 (...) 
Irregularidade: não comprovação da regular aplicação de parte dos recursos oriundos do Convênio 70/2006-MinC/FNC, em razão da insuficiência dos comprovantes de despesas apresentados, e por não haver encaminhado ao concedente a documentação complementar necessária à análise conclusiva das prestações de contas parciais apresentadas, qual seja:
a) material gráfico que comprove as atividades do Ponto de Cultura Pindorama, devidamente identificado com a logomarca do Ministério da Cultura, Governo Federal e Programa Cultura Viva (fotos, vídeos/áudios) ;
b) material de divulgação das atividades do Ponto de Cultura Pindorama (folders, banners, camisetas, crachás etc) .
Dispositivos violados: art. 37, caput c/c o art. 70, parágrafo único, da Constituição da República Federativa do Brasil, art. 93 do Decreto-lei 200/67, art. 66 do Decreto 93.872/1986, art. 28 da IN STN 1/1997, Acórdão 2763/2011-TCU-Plenário e Cláusulas Segunda, Terceira e Oitava do Convênio 70/2006.
Quantificação do débito:
Valor (R$) 	Data do Crédito
9.476,65	2/4/2007
19.650,00	2/4/2007
38.700,00	23/6/2008
11.300,00	23/6/2008
 (...) 
Cofre para recolhimento: Fundo Nacional de Cultura.
Conduta: não encaminhar ao concedente comprovantes de despesas suficientes para demonstrar o uso regular dos recursos repassados relativos ao Convênio 70/2006-MinC/FNC, nem a documentação complementar necessária à análise conclusiva das prestações de contas parciais apresentadas, qual seja:
a) material gráfico que comprove as atividades do Ponto de Cultura Pindorama, devidamente identificado com a logomarca do Ministério da Cultura, Governo Federal e Programa Cultura Viva (fotos, vídeos/áudios) ;
b) material de divulgação das atividades do Ponto de Cultura Pindorama (folders, banners, camisetas, crachás etc) .
Nexo de causalidade: a insuficiência dos comprovantes de despesas apresentados, e o não encaminhamento da documentação complementar necessária à análise conclusiva das prestações de contas parciais apresentadas, ao concedente, impossibilita a comprovação da regular aplicação dos recursos oriundos do 70/2006-MinC/FNC, levando à presunção do débito apurado nos autos.
Culpabilidade: não há excludentes de ilicitude, de culpabilidade e de punibilidade; é razoável supor que a responsável tinha consciência da ilicitude de sua conduta; era exigível conduta diversa da praticada, qual seja, comprovar a regular aplicação da totalidade dos recursos oriundos do 70/2006-MinC/FNC, mediante a apresentação dos necessários documentos comprobatórios das despesas, e com o atendimento das diligências do concedente, realizadas para obter a documentação complementar para a análise conclusiva da prestação de contas, na fase interna da TCE. [grifos e sublinhados suprimidos]
2.5.1.	A relatora do processo determinou ajustes quanto à citação a ser efetuada com os seguintes aditamentos (peça 57) :
 (...) 
8. Diante desse cenário, e considerando que não houve o repasse do total dos recursos previstos no ajuste firmado e que há evidências de realização de certas atividades contempladas no plano de trabalho (aquisição de equipamentos, a título ilustrativo) , assume relevância a verificação da regularidade da execução financeira dos recursos, pois a jurisprudência deste Tribunal apregoa que a mera execução física do objeto ou de parte dele não é suficiente para comprovar a aplicação dos recursos, devendo o responsável demonstrar a existência de nexo causal entre as despesas relacionadas e os valores repassados.
9. Porém, a unidade técnica constatou, na análise da documentação que integrou as prestações de contas formuladas, que, apesar de ser possível acatar despesas no valor histórico total de R$ 10.873,35, os demais documentos não são bastantes para estabelecer o nexo causal com os dispêndios constantes da relação de pagamentos e com os débitos feitos na conta específica do convênio, principalmente porque:
a) os empenhos emitidos, em sua quase totalidade, fazem referências a números de cheques que não correspondem àqueles efetivamente debitados na conta específica (n. 11.081-7 - peça 3, p. 30) ;
b) os comprovantes de despesas relacionados à 2ª parcela dos recursos (peças 49-50) constituem-se em mera repetição dos documentos já apresentados em relação à 1ª parcela (peças 47- 48) ;
c) há despesas cujos documentos fiscais/recibos estão ilegíveis, fora da data de vigência do projeto e/ou sem identificação do convênio (nome e/ou número) ; e
d) não constam dos recibos de pagamentos a autônomos (RPA) , relativos à remuneração de monitores das oficinas, as datas do efetivo pagamento e, ainda, na maioria (peça 47, p. 11, 15, 19, 23, 31, 39, 49, 53, 57, 61, 73, 77, 83, 93, 99 e 103) , as assinaturas dos beneficiários, e, na relação de pagamentos, o valor total de cada beneficiário está agrupado, impossibilitando provar cada pagamento.
10. Note-se que o critério adotado na instrução, de abater os valores das despesas efetuadas em diversas datas do débito referente à primeira parcela transferida, é benéfico ao responsável, porquanto importa em montantes menores a título de correção monetária e juros.
11. Ante o exposto, autorizo a citação proposta pela SecexTCE, nos termos do item 46, alíneas "b" a "e", da instrução (peça 54) , com pequenos ajustes no sentido de fazer constar do ofício a ser expedido, além das informações indicadas naquelas alíneas:
a) na descrição da irregularidade: os motivos elencados acima e outros eventualmente considerados para concluir pela insuficiência dos comprovantes de despesas apresentados para provar o nexo causal entre eles e os débitos na conta bancária específica; e
b) na descrição dos dispositivos violados: os arts. 8º, inciso V, 20 e 30 da Instrução Normativa STN 1/1997 e a cláusulas sexta do Convênio 70/2006. [sublinhados constam na redação original]
2.6.	O responsável promoveu a juntada de petição à peça 63 requerendo apresentação posterior de alegações adicionais e a reiteração das alegações de defesa anteriormente apresentadas. A Secex/TCE rejeitou os argumentos e propôs que suas contas fossem julgadas irregulares, com imputação de débito e aplicação da multa prevista no art. 57 da Lei 8.443/1992 (peças 67-69) . O MP/TCU se manifestou em concordância com aquele encaminhamento (peça 70) .
2.7.	Em 2/2/2021, acolhendo a proposta do unidade técnica de origem, ratificada pelo MP/TCU, este Tribunal prolatou o Acórdão 1147/2021-TCU-Primeira Câmara, nos termos transcritos no subitem 1.1 deste Exame. 
2.8.	Irresignado com aquele julgado, o responsável, ora recorrente, apresenta recurso de reconsideração o qual se passa à análise.
ADMISSIBILIDADE 
3.	O exame de admissibilidade desta Secretaria propôs o conhecimento do recurso interposto pelo recorrente com a concessão de efeito suspensivo aos itens 9.1, 9.2, 9.3, 9.4 e 9.5 do acórdão recorrido (peças 89-90) . Por meio de despacho (peça 93) , o relator do recurso, Ministro Vital do Rêgo, acolheu a mencionada proposta.
MÉRITO
4.	Delimitação
4.1.	Constitui objeto do presente exame analisar:
a) em sede preliminar, se incide o instituto da prescrição; e
b) no mérito, se, a par das disposições previstas na Lei de Introdução às Normas do Direito Brasileiro (Lindb) e da impossibilidade de responsabilização do recorrente, as parcelas de débitos e a multa aplicadas a ele podem ser desconstituídas.
5.	[Preliminar] - Incidência do instituto da prescrição
5.1.	O recorrente argumenta que incide o instituto da prescrição, seja pelas disposições do Código Civil, seja pelas disposições da Lei 9.873/1999 (peça 78, p. 10-14) .
Análise:
5.2.	Constata-se a incidência prescrição intercorrente de três anos.
5.3.	Até recente decisão do STF sobre o tema, se verificava a existência de dois encaminhamentos distintos quanto à incidência da prescrição sobre o débito e, em relação à pretensão punitiva, se aplica o que foi decidido em incidente de uniformização de jurisprudência, Acórdão 1441/2016-TCU-Plenário (relatoria do Ministro Walton Alencar Rodrigues) , onde se firmou, em termos gerais, o entendimento de que a pretensão punitiva do TCU subordina-se ao prazo geral de prescrição indicado no art. 205 da Lei 10.406/2002 (Código Civil) , qual seja dez anos, com as seguintes determinações:
 (...) 
9.1. deixar assente que:
9.1.1. a pretensão punitiva do Tribunal de Contas da União subordina-se ao prazo geral de prescrição indicado no art. 205 do Código Civil;
9.1.2. a prescrição a que se refere o subitem anterior é contada a partir da data de ocorrência da irregularidade sancionada, nos termos do art. 189 do Código Civil;
9.1.3. o ato que ordenar a citação, a audiência ou oitiva da parte interrompe a prescrição de que trata o subitem 9.1.1, nos termos do art. 202, inciso I, do Código Civil;
9.1.4. a prescrição interrompida recomeça a correr da data em que for ordenada a citação, a audiência ou oitiva da parte, nos termos do art. 202, parágrafo único, parte inicial, do Código Civil;
9.1.5. haverá a suspensão da prescrição toda vez que o responsável apresentar elementos adicionais de defesa, ou mesmo quando forem necessárias diligências causadas por conta de algum fato novo trazido pelos jurisdicionados, não suficientemente documentado nas manifestações processuais, sendo que a paralisação da contagem do prazo ocorrerá no período compreendido entre a juntada dos elementos adicionais de defesa ou da peça contendo o fato novo e a análise dos referidos elementos ou da resposta da diligência, nos termos do art. 160, §2º, do Regimento Interno;
9.1.6. a ocorrência desta espécie de prescrição será aferida, independentemente de alegação da parte, em cada processo no qual haja intenção de aplicação das sanções previstas na Lei 8.443/1992;
9.1.7. o entendimento consubstanciado nos subitens anteriores será aplicado, de imediato, aos processos novos (autuados a partir desta data) bem como àqueles pendentes de decisão de mérito ou de apreciação de recurso por este Tribunal.
5.3.1.	Em relação à prescrição da pretensão punitiva, deve ser considerada como data a quo o dia seguinte ao do prazo final de prestação de contas final (nos termos da cláusula oitava da pactuação, 60 dias após sua vigência, peça 3, p. 88, a qual foi prorrogada para 30/6/2011, peça 3, p. 110) , ou seja, 31/8/2011. 
5.3.2.	Como houve determinação para a realização da citação do recorrente em 22/5/2020 (peça 57) , se constata incidência da interrupção do prazo prescricional punitivo, com base no inciso I do art. 202 do Código Civil, não se verificando interregno de tempo superior a dez anos previsto no art. 205 do mesmo diploma legal.
5.3.3.	Dessa forma, não há incidência da prescrição nos termos das disposições do Código Civil.
5.4.	Já o segundo encaminhamento sobre a tese em discussão, diz respeito à adoção do prazo prescricional quinquenário, nos termos do que dispõe a Lei 9.873/1999. Neste contexto, já há considerações sobre esse tema no âmbito desta Serur nos autos do TC Processo 019.571/2015-1. 
5.4.1.	Por economia processual, juntou-se a estes autos (peça 107) , cópia do exame e do pronunciamento desta unidade naquele processo, em que foram fundamentadas as seguintes premissas e que serão consideradas no presente exame:
a) ao julgar o RE 636.886, o STF conferiu nova interpretação ao art. 37, § 5º, da Constituição Federal, fixando a tese de que "é prescritível a pretensão de ressarcimento ao erário fundada em decisão de Tribunal de Contas";
b) as pretensões punitiva e de ressarcimento devem observar o mesmo regime na atividade de controle externo, dado o objetivo comum da prescrição, de fixar prazo para o Tribunal de Contas agir, caracterizar o ilícito, identificar seu autor, dimensionar as consequências da conduta e impor as consequências legais, independentemente de tais consequências terem natureza punitiva ou ressarcitória; e
c) até que sobrevenha norma específica, entende-se que a prescrição das pretensões punitiva e de ressarcimento, no processo de controle externo, deve observar o regime Lei 9.873/1999, na linha dos recentes pronunciamentos do STF a respeito. Assim, sem prejuízo de se realizar o exame da prescrição também segundo o prazo decenal previsto no Código Civil, o critério adotado, na formulação da proposta de encaminhamento, será o da Lei 9.873/1999.
5.4.2.	Com essas explicações adicionais, se passa à análise da prescrição no caso em exame, considerando o contexto das premissas indicadas anteriormente. 
5.4.2.1.	O artigo 1º da Lei 9.873/1999 estabelece que "Prescreve em cinco anos a ação punitiva da Administração Pública Federal, direta e indireta, no exercício do poder de polícia, objetivando apurar infração à legislação em vigor, contados da data da prática do ato ou, no caso de infração permanente ou continuada, do dia em que tiver cessado". No entanto, o disposto nos incisos I e II do art. 2º da mesma lei (redação dada pela Lei 11.941/2009) estabelecem que: " (...) Interrompe-se a prescrição da ação punitiva: I - pela notificação ou citação do indiciado ou acusado, inclusive por meio de edital;" e "II - por qualquer ato inequívoco, que importa a apuração do fato".
5.4.2.2.	Adota-se como prazo a quo para contagem do prazo prescricional o mesmo aludido no subitem 5.3.1 deste Exame, ou seja, 31/8/2011.	
5.4.2.3.	Da análise dos diversos incidentes processuais nestes autos, que se afiguram como causas interruptivas de prescrição, constata-se as seguintes ocorrências:
	Ocorrências
	Fundamento legal da interrupção do prazo prescricional
	Localização nos autos

	1 - Despacho de diligência, na fase interna do processo de TCE, constatando ausência de documentos referentes à prestação de contas do convênio em questão e determinando o saneamento dos autos, em 14/2/2013 
	Inciso II do art. 2º da Lei 9.873/1999
	peça 3, p. 268

	2 - Notificação por edital de Cláudio Pereira, na fase interna do processo de TCE, solicitando a devolução dos recursos, em 23/5/2017
	Inciso I do art. 2º da Lei 9.873/1999
	peça 3, p. 36

	3 - Primeira notificação de citação de Cláudio Pereira, na fase externa do processo de TCE, em 3/4/2019
	Inciso I do art. 2º da Lei 9.873/1999
	peças 15 e 19 (AR) 

	4 - Segunda notificação de citação de Cláudio Pereira, em 15/6/2020
	Inciso I do art. 2º da Lei 9.873/1999
	peças 59 e 60 (AR) 

5.4.2.4.	Da análise sobre as ocorrências na mencionada tabela conclui-se que:
	a) não ocorreu interregno de tempo superior a cinco anos entre o termo a quo da prescrição e entre a primeira interrupção de prazo prescricional (item 1 da tabela) . De igual forma, entre a última interrupção do prazo prescricional (item 4 da tabela) e a prolação do acórdão recorrido, em 2/2/2021 (vide item 2.7 deste Exame) ; e
	b) também não houve exaurimento do prazo quinquenário entre as demais interrupções de prazos prescricionais.	
5.4.2.5.	Ademais, há que se assinalar que os demais incidentes processuais verificados nestes autos não se caracterizam como interruptivos prescricionais, sob a hipótese de ato inequívoco de apuração, por serem despachos de mero expediente, pareceres técnicos/financeiros, relatórios opinativos e documentos instrutivos com base em elementos já constantes nos autos. Sobre o tema, transcreve-se excerto publicado na Revista de Doutrina do Tribunal Regional Federal da 4ª Região, "Prescrição Administrativa na Lei 9.873, de 23.11.99: entre simplicidade normativa e complexidade interpretativa", de autoria de Marcelo Madureira Prates (link eletrônico: https://revistadoutrina.trf4.jus.br/index.htm?https://revistadoutrina.trf4.jus.br/artigos/edicao010/marcelo_prates.htm) , verbis:
 (...) 
Passando do gênero à espécie, releva determinar, ainda que de forma meramente exemplificativa, o que pode e o que não pode ser considerado ato inequívoco de apuração (inciso II do art. 2º da Lei 9.873/99) , diante da equivocidade da expressão (19) . No plano abstrato, ficou definido que ato inequívoco que importe apuração do fato diz respeito à reunião de elementos mínimos de convicção para a caracterização de um ilícito (materialidade do fato + autoria) . É dizer, são atos de apuração do fato ilícito todos os atos que a autoridade administrativa pratique visando à coleta de elementos indiciários sobre a materialidade do fato e a sua autoria, ou ainda, todos os atos investigativos.
Com base nesse quadro abstrato, julgamos que não são atos inequívocos de apuração, exatamente por não envolveram investigação alguma de fatos, os atos de impulso processual, como a circulação dos autos pelas diversas áreas técnicas da Administração envolvidas no processo, ainda que sejam emitidas manifestações ou despachos, nem tampouco os pareceres, meros atos opinativos que analisam fatos e sugerem providências, nem ainda a abertura do processo administrativo punitivo, pois ele só é aberto depois que se sabe, geralmente por indícios, qual é o fato ilícito praticado e quem é o responsável pela sua prática, isto é, o ato de apuração é antecedente necessário do ato de abertura do processo administrativo.
Entre parênteses, note-se outra vez mais que os atos inequívocos de apuração não podem ser confundidos com o despacho previsto no § 1º do art. 1º da Lei 9.873/99, pois existirão atos que não servirão para interromper o prazo prescricional qüinqüenal por não envolverem apuração do fato, mas que serão aptos a interromper o prazo trienal conducente à paralisação fatal do processo administrativo por configurarem despacho.
De outro modo, são, sim, atos inequívocos de apuração a investigação de irregularidades realizada pela autoridade administrativa no exercício do seu poder fiscalizador ainda que de forma indireta (p. ex., por meio de verificação remota de dados regularmente enviados pelo administrado) , a remessa de correspondências ao suposto infrator pedindo esclarecimentos sobre fatos - desde que comprovadamente recebidas por ele e ainda que sem resposta - e as correspondências dirigidas a terceiros e por eles recebidas visando a confirmar a existência ou a natureza de fatos supostamente irregulares praticados por outra pessoa.
Importante, mormente no que toca à fiscalização indireta exercida por muitas autoridades administrativas, é que os atos de apuração praticados estejam materializados em algum documento que seja apto a comprovar a data em que foram realizados, pois sem uma data precisa não se pode fixar quando a prescrição foi interrompida. Aliás, é esse o único sentido que conseguimos retirar do qualificador inequívoco presente no inciso II do art. 2º da Lei 9.873/99. 
5.4.2.6.	Quanto à incidência da prescrição intercorrente, nos termos do § 1º do art. 1º da Lei 9.873/1999 ("Incide a prescrição no procedimento administrativo paralisado por mais de três anos, pendente de julgamento ou despacho, cujos autos serão arquivados de ofício ou mediante requerimento da parte interessada, sem prejuízo da apuração da responsabilidade funcional decorrente da paralisação, se for o caso") , se verifica a sua ocorrência na medida em que, pelos elementos constantes nos autos, inexiste movimentação processual entre a data de 14/2/2013 (item 1 da tabela) e a assinatura do Parecer 37/2016, efetuado em 13/9/2016 (peça 3, p. 9-10) . Corrobora tal entendimento apontamento constante no Relatório de Auditoria 614/2018 que assinala a ocorrência de morosidade processual, nos seguintes termos (peça 3, p. 12) :
 (...) 
4. Em atendimento ao disposto na alínea "a" do inciso II do art. 10 da Instrução Normativa/TCU nº 71/2012, conforme as peças acostadas aos autos, cabe registrar que as medidas adotadas em relação à apuração dos fatos, foram adequadas, mas consideramos que houve morosidade, uma vez que a vigência findara em 30/6/2011, enquanto que a apuração conclusiva ocorreu somente em 2016 (pp. 309-310) .  
6.	[Mérito] - Desconstituição do débito e da multa
6.1.	O recorrente requer que suas contas sejam julgadas regulares com a desconstituição das parcelas de débito e da multa a ele imputadas (peça 78, p. 2-10) :
a) suas alegações de defesa inicias não foram abordadas;
b) não era exigível conduta diversa de sua parte;
c) foi responsabilizado na modalidade objetiva e não houve observância aos princípios da utilidade pública, da razoabilidade e da finalidade pública. Ademais, os erros verificados foram meramente formais;
d) aplicáveis, em seu favor, os dispositivos legais inseridos na Lindb pela Lei 13.655/2018 e no Decreto 9.830/2019, em especial, a ausência de sua devida responsabilização quanto à caracterização de sua conduta com dolo ou erro grave para a ocorrência do débito em discussão. Com efeito:
 (...) a decisão ora recorrida analisou todos os apontamentos de forma genérica, sem pormenorizar como, quando ou onde qual ação ou omissão do recorrente teria sido imbuída de dolo ou erro grosseiro e levado a ocorrência de algum dano ao erário. Ao simplesmente seguir a posição da instrução técnica e do parecer do Ministério Público junto ao TCU, que também em momento algum tecem considerações acerca dos requisitos da LINDB, não apontam um nexo de causalidade pessoal (o suposto nexo de causalidade trazido pela instrução meramente conecta fatos, mas não vincula os fatos com as hipotéticas ações ou omissões do ex-gestor) nem a existência do indispensável elemento subjetivo, a decisão aqui questionada padece de relevante ausência de fundamentação; e
e) por fim, não há a devida motivação para aplicação da multa.
Análise:
6.2.	No mérito, não assiste razão ao recorrente.
6.3.	Ao contrário do que ele alega, suas alegações de defesa iniciais foram analisadas, regular e suficientemente, pela unidade técnica de origem que as rejeitou e propôs que suas contas fossem julgadas irregulares, com imputação de débito (peça 36, p. 9-10) . Em síntese, foram lançadas as seguintes considerações (peça 36, p. 3-8) :
a) não apresentou a documentação complementar solicitada em infringência às alíneas "a" e "m" da Cláusula Terceira do Convênio 70/2006;
b) não houve a possibilidade de se estabelecer o vínculo de nexo causalidade entre a integralidade dos recursos repassados e os efetivamente gastos no objeto do convênio;
c) a documentação juntada às peças 32-35 não foi identificada com a logomarca do programa;
d) a responsabilidade imputada ao responsável não foi de natureza objetiva, mas subjetiva o que induz à obrigação de reparar o dano causado à Administração Pública, seja por culpa ou dolo no desempenho de suas funções;
e) persiste em sua conduta as modalidades de incorrência nas culpas in elegendo e in vigilando, ainda que o recorrente não tenha atuado direto na constatação das irregularidades verificadas nestes autos; e
f) em conclusão:
 (...) as alegações de defesa apresentadas pelo Sr. Cláudio Fernando Brayer Pereira, não se prestaram a comprovar a regularidade da aplicação dos recursos oriundos do Convênio 70/2006. Embora não se questione a efetiva implantação do Ponto de Cultura Pindorama, persiste a ausência de demonstração do nexo causal entre as ações nele realizadas e os recursos oriundos do Convênio 70/2006, em virtude da ausência de identificação da logomarca do Programa Cultura Viva, na forma determinada pela Cláusula Terceira, alínea "m", do termo do Convênio 70/2006 (peça 3, p. 84) .
6.4.	De início, cumpre assinalar que o recorrente, a par das imputações lançadas na renovação de sua citação (vide item 2.5 e subitem 2.5.1 deste Exame) , não apresentou novos elementos aptos a afastar os fundamentos do acórdão recorrido, nos termos do enunciado que se extrai do Acórdão 1522/2016-TCU-Plenário (relatoria do Ministro Benjamin Zymler) , o qual foi reafirmado por outro julgado recente, qual seja, o Acórdão 1676/2021-TCU-Plenário (relatoria do Ministro Raimundo Carreiro) :
A distribuição do ônus probatório nos processos de fiscalização do TCU segue a disciplina do art. 373 da Lei 13.105/2015 (CPC) , aplicada às peculiaridades da atividade de controle externo, competindo: a) à unidade técnica do Tribunal demonstrar os fatos apurados nas fiscalizações, mediante a juntada das evidências que os suportam; b) aos órgãos fiscalizados e aos terceiros interessados provar os fatos impeditivos, modificativos ou extintivos do direito do Estado de obter ressarcimento e/ou punir a prática de ato ilegal, ilegítimo e antieconômico que lhes fora atribuída pelo corpo instrutivo do Tribunal.	 
6.4.1.	Neste contexto, reanalisando os elementos contidos nos autos, há que se mencionar que a principal irregularidade imputada ao recorrente é a ausência de comprovação de vínculo de nexo causalidade entre a maior parte dos recursos por meio do convênio em discussão e a aplicação em seu objeto. Ressalte-se que houve o reconhecimento de comprovação no montante de R$ 10.873,35, conforme se verifica no rol de despesas lançadas na "Quadro I" à peça 54, p. 5-6, pela unidade técnica de origem. 
6.4.2.	Pelo cotejamento dos comprovantes de despesas apresentados (peças 47-50) , da relação de pagamentos (peça 3, p. 156-164) e dos extratos bancários da conta específica do convênio (peça 51) , constata-se que, de fato, as demais despesas foram glosadas por serem inaptas em atestar aquele vínculo de causalidade por diversas razões exaradas pela Secex/TCE, as quais se ratifica (peça 54, p. 5) :
 (...) despesas comprovadas por documentos fiscais/recibos ilegíveis, fora da data de vigência do projeto, e sem identificação com o convênio não foram consideradas. Também foram desconsiderados os recibos de pagamentos a autônomos (RPA) relativos à remuneração de monitores das oficinas realizadas no âmbito do projeto, pois, em nenhum deles, constou a data do efetivo pagamento, não se verificando, também, as assinaturas dos beneficiários na quase totalidade desses RPAs (peça 47, p. 11, 15, 19, 23, 31, 39, 49, 53, 57, 61, 73, 77, 83, 93, 99 e 103) . Outrossim, a Relação de Pagamentos agrupou o valor total pago a cada um dos beneficiários, impossibilitando a efetiva comprovação de cada um desses pagamentos.
6.4.3. 	A jurisprudência deste Tribunal considera que a ausência do vínculo causal em discussão não atesta a boa e regular aplicação dos recursos federais. Com efeito:
a)  Acórdão 8793/2012-TCU-Segunda Câmara (relatoria do Ministro-Substituto André de Carvalho) :
A comprovação de aquisição de bem não configura razão bastante para que seja atestada a boa e regular aplicação dos recursos federais, fazendo-se necessário demonstrar a correta e efetiva utilização do bem adquirido para as finalidades estabelecidas no convênio;
b)  Acórdão 6098/2017-TCU-Primeira Câmara (relatoria do Ministro Benjamin Zymler) :
Para comprovar a boa e regular aplicação de recursos públicos transferidos por força de convênios celebrados com a União, não basta a simples apresentação da prestação de contas do ajuste. É imprescindível que o responsável evidencie, por meio de documentos idôneos, que o objeto do convênio foi efetivamente executado com os valores recebidos. Tal evidenciação só se dá mediante inequívoca comprovação da existência de nexo de causalidade entre a fonte de receita e os gastos para consecução do objeto do ajuste. Assim, é imperioso que, com os documentos apresentados com vistas a comprovar o bom emprego dos valores públicos, seja possível constatar que eles foram efetivamente utilizados no objeto pactuado, de acordo com os normativos legais e regulamentares vigentes;
c)  Acórdão 7200/2012-TCU-Segunda Câmara (relatoria do Ministro-Substituto Marcos Bemquerer) :
É inerente ao regime de prestação de contas previsto no art. 70, parágrafo único, da Constituição Federal o dever de o responsável pelo convênio demonstrar o nexo causal entre os recursos por ele geridos e os documentos de despesas referentes à execução, tais como notas de empenho, ordens bancárias, cheques, recibos ou notas fiscais e extratos bancários, a confirmar o custeio, com recursos da União, dos bens produzidos e dos serviços realizados no ajuste.
6.5.	Melhor sorte não socorre ao recorrente em relação a sua alegação de que o seu julgamento se deu mediante culpa objetiva:
a) nos termos do que se extrai ao Acórdão 635/2017-TCU-Plenário (relatoria do Ministro Aroldo Cedraz) , "A responsabilidade dos jurisdicionados perante o TCU é de natureza subjetiva, caracterizada mediante a presença de simples culpa stricto sensu, sendo desnecessária a caracterização de conduta dolosa ou má-fé do gestor para que este seja responsabilizado. Desse modo, é suficiente a quantificação do dano, a identificação da conduta do responsável que caracterize sua culpa, seja por imprudência, imperícia ou negligência, e a demonstração do nexo de causalidade entre a conduta culposa (stricto sensu) e a irregularidade que ocasionou o dano ao erário";
b) não há controvérsia quanto ao fato de que o recorrente, ex-alcaide municipal, era o responsável direto pela prestação de contas dos recursos em discussão e o fez de forma parcial;
c) quanto à demonstração do vínculo de nexo causalidade, entre os recursos oriundos do convênio em questão e a sua efetiva aplicação no objeto pactuado, sua conduta persiste caracterizada como omissiva. Dito por outras palavras, resta demonstrado o vínculo de nexo entre a conduta omissiva, culposa, e a irregularidade que ocasionou o dano ao Erário;
d)  ademais, as razões pelas quais o recorrente não apresentou a referida documentação dizem respeito a si próprio, não havendo a necessidade deste Tribunal comprovar o respectivo dolo ou má-fé por aquela conduta, repisando que, de sua omissão, resulta a ocorrência de débito;
e) o débito resta quantificado e o montante, que foi devidamente comprovado, foi abatido do total de recursos federais repassados; e
f) dessa forma, não há que se falar em infringência aos dispositivos da Lindb ou do Decreto 9.830/2019, como almeja o recorrente. 
6.6.	A multa aplicada ao recorrente resta fundamentada no disposto no art. 57 da Lei 8.443/1992 ("Quando o responsável for julgado em débito, poderá ainda o Tribunal aplicar-lhe multa de até cem por cento do valor atualizado do dano causado ao Erário") . O percentual da multa (de R$ 20.000,00) sobre o débito atualizado (R$ 243.880,94 - peça 94, p. 2) , que se verifica nos presentes autos, é de 8,2% (oito vírgula dois por cento) , o que já retrata que a dosimetria quanto à pena aplicada atende ao princípio da proporcionalidade.
6.7.	Por fim, quanto ao redirecionamento da presente TCE para outros responsáveis, eventualmente integrantes do polo passivo, já existe entendimento pacificado neste Tribunal no sentido de que a formação do vínculo de solidariedade passiva constitui benefício do credor e não representa prejuízo para os demais devedores remanescentes os quais permanecem responsáveis, individualmente, pela totalidade da dívida, a exemplo do que foi decidido no âmbito do Acórdão 1353/2015-TCU-Plenário (relatoria do Ministro Benjamin Zymler) .
CONCLUSÃO 
7.	Das análises anteriores, conclui-se que:
a) nos termos da disposições da Lei 9.874/1999 e em face das diversas interrupções de prazos prescricionais constados nestes autos, não se verifica interregno de tempo superior a cinco anos entre eles. No entanto, conforme os documentos juntados aos autos, se constata ausência de movimentação processual por mais de três anos, motivo pelo qual incide a prescrição intercorrente prevista na mencionada lei; e
b) à míngua de novos elementos juntados pelo responsável, permanece a ausência de comprovação do vínculo de nexo causalidade entre a maior parte dos recursos repassados pelo convênio em testilha e sua aplicação no objeto pactuado.
7.1.	Com base nestas conclusões, entende-se que o presente processo não atende a um de seus pressupostos de regular desenvolvimento, qual seja a não incidência de prescrição. Dessa forma, entende-se que os presentes autos devam ser arquivados.
7.2.	Registre-se, por fim, que a proposta de provimento decorre exclusivamente do reconhecimento da prescrição intercorrente prevista na Lei 9.874/1999. Não se considerando tal intercorrência, o encaminhamento seria pelo não provimento do apelo.
PROPOSTA DE ENCAMINHAMENTO
8.	Ante o exposto, propõe-se, com base nos arts. 32, inciso I, e 33, da Lei 8.443/1992:
a) conhecer o recurso interposto e, no mérito, dar-lhe provimento para promover seu arquivamento por ausência de pressuposto processual de seu regular desenvolvimento, considerando a ocorrência da prescrição intercorrente prevista no § 1º do art. 1º da Lei 9.873/1999; e 
b)  dar ciência ao recorrente, à Secretaria Especial de Cultura e ao Procurador-Chefe da Procuradoria da República no Estado do Rio Grande do Sul sobre o acórdão que vier a ser proferido.
3.	O titular da unidade técnica divergiu quanto à ocorrência de prescrição neste caso concreto, diante da ausência de elementos suficientes nos autos para corroborar essa conclusão (peça 110) :
	Trata-se de recurso de reconsideração interposto por Cláudio Fernando Brayer Pereira, ex-prefeito do Município de Santa Vitória do Palmar/RS, contra o Acórdão 1147/2021-TCU-Primeira Câmara (peça 74, rel. Min. Jorge Oliveira) .
2.	A presente Tomada de Contas Especial (TCE) foi instaurada em decorrência de irregularidades na comprovação recursos do Convênio 70/2006-MinC/FNC (peça 3, p. 80-94) , que objetivou implantar o projeto "Ponto de Cultura Pindorama" de modo a propiciar o acesso da população local aos meios de fruição, produção e formação cultural.
3.	No exame antecedente, a subunidade concluiu, quanto ao mérito, pela rejeição das alegações recursais, considerando que o recorrente "não apresentou novos elementos aptos a afastar os fundamentos do acórdão recorrido", baseados na ausência de comprovação de vínculo físico-financeiro dos recursos do convênio (peças 108-109) . Anuo a tais conclusões (item 6 do exame) , por seus próprios fundamentos.
4.	Divirjo, contudo, quanto ao exame da prescrição, a qual entendo não ter se operado no caso concreto.
5.	Segundo o auditor (item 5.4.2.6) , teria ocorrido a prescrição intercorrente, prevista na Lei 9.873/1999, pela ausência de movimentação processual por mais de três anos na fase interna da TCE:
"pelos elementos constantes nos autos, inexiste movimentação processual entre a data de 14/2/2013 (item 1 da tabela) e a assinatura do Parecer 37/2016, efetuado em 13/9/2016 (peça 3, p. 9-10) ".
6.	Todavia, não há nos autos elementos suficientes para corroborar essa conclusão. 
7.	Com efeito, a primeira data indicada (14/2/2013) corresponde à assinatura do despacho de peça 3, p. 268-269, que submete à apreciação da Secretaria da Cidadania e da Diversidade Cultural, "para apreciação e providências", uma proposta de diligência ao convenente, solicitando a complementação de documentos da prestação de contas. Não há nos autos a indicação dos desdobramentos da proposta e suas datas, pois a próxima informação existente (peça 3, p. 270) é o citado Parecer 37/2016, de 13/9/2016 (com cópia mais legível à peça 3, p. 9) , que propõe a instauração da tomada de contas especial. Logo, entre a proposta de diligência (14/2/2013) e a proposta de instauração da TCE (13/9/2016) há, evidentemente, etapas de instrução do processo, na fase interna, que não estão completamente documentadas nestes autos - até porque não havia exigência de envio, ao TCU, de informações sobre todos os eventos da fase interna da TCE, como se sabe. 
8.	Ademais, há outro fundamento ainda mais relevante. É que este processo tem por objeto irregularidades detectadas no exame de prestação de contas apresentada pelo convenente - segundo o Ministério da Cultura, "em 29/10/2009 foi encaminhada a prestação de contas referente à primeira parcela do projeto (...) , complementada posteriormente em 12/07/2011", cf. peça 3, p. 9, § 1.3) .
9.	Trata-se, assim, de hipótese em que o termo inicial da prescrição sofre influências do que foi recentemente decidido pelo STF no julgamento da Ação Direta de Inconstitucionalidade 5509 (rel. Ministro Edson Fachin) , posteriormente à decisão proferida no Recurso Extraordinário 636.886. 
10.	A ADI 5509 foi manejada contra dispositivos da Constituição do Estado do Ceará e de lei ordinária do referido Estado, que fixaram prazo prescricional no processo do tribunal de contas daquela unidade federativa. Todavia, a discussão travada pelo STF teve por referência o modelo federal, em função do princípio da simetria, expressamente invocado pelo MPF, ao propor a ação, e pelo relator, ao analisar o tema. Assim, os fundamentos lançados no julgamento da ADI 5509 repercutem inevitavelmente no processo do TCU.
11.	Especificamente sobre a lei de regência e as causas interruptivas da prescrição, o relator, ministro Edson Fachin, reconheceu que o STF ainda não havia fixado orientação clara a respeito, em processo de caráter geral. Ao fazê-lo, na citada ADI, a orientação do relator foi a de aplicar os vários precedentes do STF em casos concretos, que já sinalizavam para a incidência da Lei 9.873/1999, afastando-se a incidência do art. 205 do Código Civil, como evidenciam as seguintes passagens do voto:
a)  "A atividade de controle externo equipara-se, para fins de contagem do prazo prescricional, ao poder de polícia do Estado e, como tal, nos termos do art. 1º da Lei 9.873, de 1999, 'Prescreve em cinco anos a ação punitiva da Administração Pública Federal, direta e indireta, no exercício do poder de polícia, objetivando apurar infração à legislação em vigor, contados da data da prática do ato ou, no caso de infração permanente ou continuada, do dia em que tiver cessado'";
b)  "Pela mesma razão, incidem as causas legais de interrupção da prescrição, conforme previsão constante do art. 2º da referida Lei".
12.	Estabelecida a norma de regência do prazo e das causas interruptivas, o STF avançou no debate quanto ao termo inicial da prescrição, fixando regras mais detalhadas a respeito. Com esse fim, estabeleceu tratamento específico para as tomadas de contas especiais, distinguindo aquelas decorrentes de repasses sujeitos a prestação de contas específica - tal como na hipótese do processo em análise - e as relativas a situações em que os fatos são normalmente trazidos ao conhecimento do TCU por meio de denúncias e representações. 
13.	Nesse sentido, o voto do Ministro Edson Fachin trouxe uma regra geral e algumas hipóteses de aplicação casuística. Como regra geral, ficou estabelecido que "o termo inicial da contagem do prazo deve ser o da entrada do processo de fiscalização no âmbito do Tribunal de Contas, ou dos órgãos que, por lei, são encarregados pelo controle interno".
14.	Essa regra geral teve sua aplicação explicitada para algumas situações particulares, a saber:
a) no caso de omissão de prestação de contas: "o dano a ser apurado pela ausência de prestação de contas tem o lapso prescricional iniciado na data em que as contas deveriam ter sido entregues";
b) na hipótese de irregularidades detectadas no exame da prestação de contas: "o procedimento prévio à instauração da tomada de contas ... deve ser encerrado o quanto antes, sendo que as irregularidades que tenham porventura sido nele identificadas somente terão iniciada a fluência do prazo prescricional após a competente comunicação para o órgão de controle interno ou para o Tribunal de Contas";
c) em irregularidades constatadas em fiscalizações, denúncias e representações: "Finalmente, deve-se contar o prazo prescricional a partir da data do conhecimento da irregularidade nos casos em que, por iniciativa própria, o Tribunal realiza auditorias ou inspeções, assim como nos casos em que a ele são diretamente levadas as informações necessárias para a instauração de tomada de contas especial". 
15.	O presente processo diz respeito a irregularidades constatas na prestação de contas, enquadrando-se na letra "b", retro. Assim sendo, e considerando o que restou decidido na ADI 5509, não haveria que se falar em prescrição intercorrente na fase interna da TCE, já que, nesta hipótese, "somente terão iniciada a fluência do prazo prescricional após a competente comunicação para o órgão de controle interno ou para o Tribunal de Contas".
16.	No caso concreto, o encaminhamento do processo ao órgão de controle interno foi promovido em 9/8/2017 (peça 3, p. 22) , sendo certo que, após essa data, a não ocorrência da prescrição está bem caracterizada nos autos, considerando-se a citação do responsável em 3/4/2019 (ofício de peça 15 e AR de peça 19) e a prolação do acórdão condenatório em 2/2/2021 (peça 74) .
17.	Assim, não se operou a prescrição no caso concreto, motivo pelo qual deixo de acompanhar a proposta da subunidade, consistente no arquivamento do processo por ausência de pressuposto de desenvolvimento.
18.	No mérito, acolho as conclusões do exame, que bem evidenciaram que, à mingua de novos elementos juntados pelo responsável, permanece a ausência de comprovação do nexo de causalidade entre os recursos repassados e sua aplicação no objeto pactuado (item 7. "b" da instrução) .
19.	Ante o exposto, proponho que este Tribunal conheça do presente recurso e, no mérito, negue-lhe provimento.
4.	O Ministério Público de Contas acompanhou a proposta de mérito do Secretário da Serur, com fundamento no julgamento da ADI 5.509:
Acompanhamos a proposta de mérito constante do pronunciamento do Secretário da Serur (peça 110) , tendo em vista o julgamento da ADI 5.509, em cujo voto condutor da deliberação constam novas balizas para o início da contagem do prazo prescricional da pretensão punitiva e ressarcitória no âmbito do TCU.
É o relatório.

Edson Luis Kossmann (OAB/RS 47.301), Oldemar Jose Meneghini Bueno (OAB/RS 30.847) e outros.

Procurador Marinus Eduardo De Vries Marsico.

TOMADA DE CONTAS ESPECIAL. CONVÊNIO. AUSÊNCIA DE COMPROVAÇÃO DA CORRETA APLICAÇÃO DOS RECURSOS. IMPROCEDÊNCIA DAS ALEGAÇÕES DE DEFESA. IRREGULARIDADE DAS CONTAS, DÉBITO E MULTA. RECURSO DE RECONSIDERAÇÃO. AUSÊNCIA DE NOVOS ELEMENTOS. CONHECIMENTO. NÃO PROVIMENTO.

TOMADA DE CONTAS ESPECIAL (TCE)

Secretaria de Recursos (Serur).

Por meio do Acórdão 1147/2021-TCU-Primeira Câmara, o Sr. Cláudio Fernando Brayer Pereira, ex-Prefeito Municipal de Santa Vitória do Pamar/RS, teve suas contas julgadas irregulares, foi condenado em débito e recebeu multa, com fundamento no art. 57 da Lei 8.443/1992, ante a ausência de comprovação da regular aplicação dos recursos oriundos do Convênio 70/2006-MinC/FNC. 
Neste momento, o ex-prefeito intervém com recurso de reconsideração contra a deliberação condenatória, com os argumentos, em síntese, de que suas primeiras alegações de defesa não foram abordadas; não era exigível conduta diversa de sua parte; teria sido responsabilizado na modalidade objetiva sem observância aos princípios da utilidade pública, da razoabilidade e da finalidade pública; os erros teriam sido meramente formais; ausência de dolo ou erro grave para a ocorrência do débito e de devida motivação para aplicação da multa; e incidência do instituto da prescrição (peça 78) . 
Ratifico a admissibilidade deste recurso de reconsideração interposto por Cláudio Fernando Brayer Pereira, nos termos dos artigos 32, inciso I, e 33 da Lei 8.443/1992, c/c o art. 285 do Regimento Interno do TCU, conforme despacho que proferi à peça 93.
Na origem, esta tomada de contas especial foi instaurada pelo então Ministério da Cultura em desfavor do ex-Prefeito de Santa Vitória do Pamar/RS, Cláudio Fernando Brayer Pereira (gestões 2005-2008 e 2009-2011) , em razão da não comprovação da regular aplicação dos recursos oriundos do Convênio 70/2006-MinC/FNC, com o objetivo de implantar o projeto "Ponto de Cultura Pindorama", para propiciar o acesso da população local aos meios de fruição, produção e formação cultural.
O responsável já havia apresentado duas prestações de contas parciais perante o órgão concedente, contudo, mesmo após a realização de diligências, essas não foram consideradas suficientes para comprovar a regular aplicação dos recursos públicos repassados. 
No âmbito deste Tribunal, o ex-prefeito Cláudio Fernando Brayer Pereria foi citado em duas oportunidades, sendo a última decorrente de recálculo do valor do débito apurado, efetuado em razão de informações obtidas em diligência realizada ao Ministério da Cultura, bem como detalhamento da documentação necessária para o estabelecimento do nexo causal entre os dispêndios constantes da relação de pagamentos e os débitos feitos na conta específica do convênio. 
A deliberação ora recorrida condenou o responsável pela ausência de documentos necessários à comprovação do nexo causal entre os recursos recebidos e as despesas realizadas.
Na presente fase, em exame de mérito dos argumentos recursais, o auditor da Serur concluiu que à míngua de novos elementos juntados pelo responsável, permanece a ausência de comprovação do vínculo de nexo causalidade entre os recursos repassados e sua aplicação no objeto pactuado. Entretanto, nos termos da Lei 9.874/1999, constatou ausência de movimentação processual por mais de três anos, motivo pelo qual incidiria a prescrição intercorrente (peça 108) . 
O Titular da Serur divergiu quanto ao exame da prescrição, por entender que esse instituto não teria ocorrido no caso concreto. De acordo com o Secretário, não há nos autos elementos suficientes para corroborar a conclusão pela ocorrência da prescrição intercorrente (peça 110) :
7. Com efeito, a primeira data indicada (14/2/2013) corresponde à assinatura do despacho de peça 3, p. 268-269, que submete à apreciação da Secretaria da Cidadania e da Diversidade Cultural, "para apreciação e providências", uma proposta de diligência ao convenente, solicitando a complementação de documentos da prestação de contas. Não há nos autos a indicação dos desdobramentos da proposta e suas datas, pois a próxima informação existente (peça 3, p. 270) é o citado Parecer 37/2016, de 13/9/2016 (com cópia mais legível à peça 3, p. 9) , que propõe a instauração da tomada de contas especial. Logo, entre a proposta de diligência (14/2/2013) e a proposta de instauração da TCE (13/9/2016) há, evidentemente, etapas de instrução do processo, na fase interna, que não estão completamente documentadas nestes autos - até porque não havia exigência de envio, ao TCU, de informações sobre todos os eventos da fase interna da TCE, como se sabe.
8. Ademais, há outro fundamento ainda mais relevante. É que este processo tem por objeto irregularidades detectadas no exame de prestação de contas apresentada pelo convenente - segundo o Ministério da Cultura, "em 29/10/2009 foi encaminhada a prestação de contas referente à primeira parcela do projeto (...) , complementada posteriormente em 12/07/2011", cf. peça 3, p. 9, § 1.3) .
O Ministério Público de Contas, consoante o parecer acostado à peça 111, manifestou-se de acordo com a proposta do Secretário da Serur.
Feito esse breve resumo, passo a decidir. Acompanho o encaminhamento proposto pelo Titular da unidade técnica que contou com a anuência do Parquet especializado.
No tocante a preliminar sobre a ocorrência de prescrição, ressalto que, atualmente, ainda persiste a jurisprudência unânime nesta Corte de Contas quanto à imprescritibilidade do débito, conforme tratado na Súmula TCU-282. 
No voto que acompanhou a decisão recorrida, o Relator a quo, Exmo. Ministro Jorge de Oliveira, explicou que "tão somente por amor ao debate e para evitar qualquer eventual futuro questionamento que possa comprometer a higidez do acórdão a ser proferido nesta oportunidade", analisou as consequências de uma possível aplicação do Tema 899 ao caso concreto ora em apreciação. Naquela ocasião, o Relator concluiu pela inocorrência de prescrição em três cenários jurídicos possíveis (aplicação do entendimento firmado pelo STF no MS 26.210 e na Súmula TCU 282, aplicação do art. 205 do Código Civil e aplicação do regime da Lei 9.873/1999) , com cuja posição me alinho.
Outrossim, no pronunciamento do Secretário da Serur, constante do relatório precedente, foi adequadamente afastada a prescrição no presente caso, conforme endossado pelo Ministério Público de Contas.
Dessa forma, não prospera a alegação de prescrição neste caso concreto.
No mérito, verifico que o responsável não apresentou novos documentos com condão de suprir a insuficiência dos comprovantes de despesas apresentados, impossibilitando a comprovação da regular aplicação dos recursos oriundos do 70/2006-MinC/FNC, persistindo o débito imputado na deliberação recorrida.
Relembro o mandamento constitucional disposto no parágrafo único do art. 70 sobre a necessidade de prestação de contas por qualquer pessoa física ou jurídica, pública ou privada, que utilize, arrecade, guarde, gerencie ou administre dinheiros, bens e valores públicos ou pelos quais a União responda, ou que, em nome desta, assuma obrigações de natureza pecuniária. 
A partir desse imperativo constitucional, a responsabilidade pela comprovação da boa e regular aplicação dos recursos públicos é pessoal, o que impõe o ônus da prova aos gestores. Nessa linha, a jurisprudência desta Casa é farta no sentido de que cabe aos responsáveis demonstrar a boa e regular aplicação dos recursos públicos federais postos à sua disposição.
Conforme enunciado coligido na jurisprudência sistematizada a partir do Acórdão 11289/2021-TCU-Primeira Câmara, de minha relatoria:
A regra prevista no art. 28 da Lindb (Decreto-lei 4.657/1942) , que estabelece que o agente público só responderá pessoalmente por suas decisões ou opiniões técnicas em caso de dolo ou erro grosseiro, não se aplica à responsabilidade financeira por dano ao erário. O dever de indenizar prejuízos aos cofres públicos permanece sujeito à comprovação de dolo ou culpa, sem qualquer gradação, tendo em vista o tratamento constitucional dado à matéria (art. 37, § 6º, da Constituição Federal) .
De forma a aclarar a matéria, apresento outro trecho colecionado da jurisprudência sistematizada do TCU:
O dever de indenizar os prejuízos ao erário permanece sujeito à comprovação de dolo ou culpa, sem qualquer gradação, como é de praxe no âmbito da responsabilidade aquiliana, inclusive para fins do direito de regresso (art. 37, § 6º, da Constituição Federal) . As alterações promovidas na Lei de Introdução às Normas do Direito Brasileiro (LINB) pela Lei 13.655/2018, em especial a inclusão do art. 28, não provocaram modificação nos requisitos necessários para a responsabilidade financeira por débito (Acórdão 5850/2021-TCU-Segunda Câmara, 7982/2020-Primeira Câmara e 2391/2018-Plenário, entre outros) .
Dessa forma, esclareço que a responsabilização do Sr. Cláudio Fernando Brayer Pereira, ex-prefeito de Santa Vitória do Pamar/RS nas gestões 2005-2008 e 2009-2011, decorre de ter sido o signatário do Convênio 70/2006 e gestor exclusivo dos recursos à conta deste transferido, e por isso respondeu sozinho pela totalidade do débito apurado.
Especialmente, neste caso concreto, ao responsável foi oportunizada nova apresentação de alegações de defesa. Após o exame das primeiras alegações de defesa apresentadas (peças 31 a 35) , a unidade técnica concluiu pela irregularidade das contas (peças 36 a 38) , já que os elementos de defesa não se prestaram a comprovar a regularidade da aplicação dos recursos oriundos do Convênio 70/2006, pois, apesar de não se questionar a efetiva implantação do Ponto de Cultura Pindorama, persistiu a ausência de demonstração do nexo causal entre as ações realizadas e os recursos oriundos do ajuste, em virtude da ausência de identificação da logomarca do Programa Cultura Viva, na forma determinada pela Cláusula Terceira, alínea "m", do termo do Convênio 70/2006.
Logo em seguida, em seu parecer regimental (peça 39) , o Ministério Público de Contas entendeu que o texto da citação poderia passar a impressão de que a única irregularidade verificada nas duas prestações de contas parciais apresentadas ao concedente seria a ausência de material gráfico e de divulgação das atividades previstas, e de que o encaminhamento de fotos, vídeos/áudios, folders, banners, camisetas, crachás, etc. ensejaria a aprovação das contas.
Dessa forma, foi solicitado ao Ministério da Cultura o encaminhamento dos comprovantes de despesas (notas fiscais e recibos) e a avaliação do nexo de causalidade entre os dispêndios constantes desses comprovantes e as saídas de recursos da conta bancária do ajuste. Os elementos dos autos ainda evidenciaram outras ocorrências que impediam a comprovação do regular emprego da totalidade dos recursos do Convênio 70/2006-MinC/FNC. A esse respeito, destacou-se a insuficiência da maior parte dos documentos de despesas apresentados na prestação de contas para comprovar o nexo de causalidade destes com a Relação de Pagamentos e os extratos bancários.
Assim, quando da segunda citação, foi esclarecido que "a irregularidade apurada nestes autos, consistente na não comprovação da regular aplicação da integralidade dos recursos públicos federais transferidos por meio do Convênio 70/2006, decorre não apenas da ausência da documentação relativa ao material gráfico e de divulgação das atividades pactuadas, mas também da ausência dos comprovantes das despesas informadas nas prestações de contas parciais". 
Não obstante, os elementos trazidos pelo ex-prefeito nas duas oportunidades em que apresentou alegações de defesa foram consideradas insuficientes e genéricas e não viabilizaram a comprovação da correta utilização dos recursos repassados. As notas fiscais apresentadas (peças 47-50) foram acompanhadas das respectivas notas de empenho, emitidas pela Prefeitura de Santa Vitória do Palmar. Entretanto, os empenhos, em sua quase totalidade, fazem referências a números de cheques que não correspondem àqueles efetivamente utilizados para liquidação das despesas, com vinculação à conta bancária 4375, quando, na verdade, a conta bancária específica do Convênio 70/2006- MinC/FNC era 11.081-7 (peça 3, p. 30) . Os comprovantes de despesas relacionados à segunda parcela dos recursos (peças 49 e 50) constituem-se, na verdade, mera repetição dos documentos já apresentados em relação à primeira parcela (peças 47 e 48) . Portanto não se trata de falhas formais, como alega o recorrente.
Consoante a jurisprudência desta Corte de Contas, a análise da regularidade da aplicação dos recursos repassados mediante convênios deve perpassar por três indispensáveis aspectos: a realização física do objeto pactuado, o nexo de causalidade entre os recursos repassados e os documentos comprobatórios de despesas e o atingimento da finalidade pública prevista no acordo.
Desse modo, a demonstração de que o objeto pactuado foi realizado, por si só, não constitui elemento apto a provar a regular aplicação das verbas repassadas por meio de convênio, sendo obrigação do gestor comprovar que o dinheiro repassado foi utilizado para custear o objeto (Acórdão 2864/2013-TCU-Plenário) . Explico, em outras palavras, que é necessária a demonstração efetiva do nexo de causalidade entre as despesas realizadas e os recursos federais recebidos.
 Mais especificamente, ao compulsar os autos, verifico que a incompletude da documentação comprobatória, apontada desde a primeira prestação de contas parcial, com a solicitação de relatório de conciliação bancária e comprovantes de despesas (notas fiscais, recibos etc.) , não foi sanada.
Mesmo nesta fase recursal, não foram apresentados novos documentos, de modo que não há informações aptas a preencher as lacunas para a comprovação do nexo causal entre os recursos repassados e as despesas realizadas. Portanto, não tem como prosperar as alegações do recorrente, em especial a de que os apontamentos foram de "forma genérica, sem pormenorizar como, quando ou onde qual ação ou omissão do recorrente teria sido imbuída de dolo ou erro grosseiro e levado a ocorrência de algum dano ao erário".
Assim, considerando que os argumentos apresentados pelo recorrente não lograram afastar as irregularidades a eles atribuídas, não verifico a existência de erro de procedimento ou de julgamento capazes de ensejar a anulação ou a reforma do juízo anteriormente formulado. Feitas essas considerações, entendo que deve ser negado provimento aos presentes recursos, mantendo-se inalterada a deliberação ora impugnada.
	Com essas considerações, voto para que o Tribunal adote o acórdão que submeto a este Colegiado.
TCU, Sala das Sessões, em 31 de maio de 2022.
Ministro VITAL DO RÊGO 
Relator